【裁判字號】    88,重上更(四),387
【裁判日期】    890120
【裁判案由】    懲治盜匪條例
【裁判全文】
臺灣高等法院臺南分院刑事判決        八十八年度重上更(四)字第三八七號   Ａ
      上  訴  人  臺灣臺南地方法院檢察署檢察官
      上  訴  人
      即  被  告  己  ○  ○
      上  訴  人
      即  被  告  戊  ○  ○
      共      同
      指定辯護人本院公設辯護人庚○○
右上訴人因被告等懲治盜匪條例案件，不服臺灣臺南地方法院八十四年度訴字第二六
○號中華民國八十四年八月十六日第一審判決（起訴案號：臺灣臺南地方法院檢察署
八十三年度偵字第一○九九九、一二四九四、一二九八三號，併辦案號：八十三年度
偵字第一二五一一號），提起上訴，判決後，經最高法院第四次發回更審，本院判決
如左：
      主      文
原判決關於己○○及戊○○妨害自由部分均撤銷。
己○○共同以非法方法剝奪人之行動自由，累犯，處有期徒刑壹年拾月。
戊○○共同以非法方法剝奪人之行動自由，處有期徒刑貳年。
扣案之棉繩、膠布各乙捲及菜刀乙把均沒收。
      事      實
一、己○○與丙○○原係大專同學，因於民國（下同）七十八年間，與丙○○合夥投
    資賭博性電動玩具，雙方發生債務糾紛，己○○曾於同年七月一日下午八時許，
    夥同其他不詳姓名成年男子，至台南市○○路○段三二四號丙○○住處，向丙○○索債不成，憤而要脅欲殺害丙○○，並毀損其住處物品，經法院減刑判處有期
    徒刑三月確定在案，於八十年九月二十日執行完畢。仍不知悔改，竟仍為索債，
    復與甲○○（五十七年二月十三日生，已判刑確定並已死亡）共同謀議，由甲○○邀集陳長盛 (五十七年十一十六日生，通緝中，另案審理) 及綽號「輝仔」之
    不詳姓名成年男子，於八十三年九月五日上午十時許，在高雄市○○路、凱旋路
    路口與己○○會合，由己○○搭載至台南市，於當日下午至丙○○夫妻所經營之
    「唐榮超市」附近認清丙○○長相後，甲○○再聯絡戊○○自高雄駕駛車號ＷＧ
    －六五二七自用小客車一輛至台南市○○路○段某加油站會合，嗣四人同至上開
    超市附近之小吃店與己○○會商細節，戊○○於得悉甲○○等人欲替己○○討債
    後，即與甲○○等人基於共同之犯意聯絡，由戊○○搭載甲○○、陳長盛及該綽
    號「輝仔」之不詳姓名成年男子等人在「唐榮超市」附近守侯，（其間，己○○
    告知甲○○等人可在該超市十二時許打烊後行事，即於晚間十時許先行離去，以
    作為日後脫罪之藉口）四人並約定於作案時以一、二、三、四等號碼互稱。嗣於
    翌日即八十三年九月六日凌晨二時二十分許，見丙○○、乙○○○夫妻二人自外
    駕車返家，正開啟家中鐵門時，甲○○、陳長盛及該綽號「輝仔」之不詳姓名成
    年男子等人即下車自對面馬路衝來，該綽號「輝仔」之成年男子持槍一支 (槍枝
    部分未扣案，無法確定有無殺傷力）自後抵住丙○○之脅迫方法，並恫稱：「不
    准動，否則將予以殺害」等語，甲○○則抓住丙○○；乙○○○見狀，即將隨身
    皮包取出，對甲○○等人哀求稱：「皮包內有錢，統統給你們，請你們快走，放
    了我們」等語；惟其等於取走皮包後 (內有新台幣 (下同)三萬八千元)，仍不干
    休；旋甲○○及陳長盛即強押丙○○上車，該綽號「輝仔」之不詳姓名成年男子
    又持槍恫嚇乙○○○稱：「上車，不然開槍打死你」等語之脅迫方法，強押乙○○○上車，剝奪二人之行動自由；在車上，甲○○等人以膠布蒙住丙○○夫婦二
    人雙眼，並綑綁手腳，載至台南縣官田鄉南廓村一二一號魚塭旁一處無人工寮；
    在工寮內，甲○○復與該綽號「輝仔」之不詳姓名男子連手毆打丙○○、乙○○○二人，致丙○○右胸挫傷合併多處瘀青及右第九肋骨骨折等傷害 (乙○○○部
    分未成傷）；其間，甲○○等人併向丙○○夫婦恫稱：「要用槍或刀殺伊二人，
    剁掉其手指、用刀劃臉及割下耳朵，並挖了二個土洞要將其二人活埋」等語，且
    該綽號「阿輝」者並持菜刀抵住尤美娥雙手掌上資為恐嚇，均致丙○○夫妻二人
    心生畏懼；甲○○等人隨即出言討債；丙○○夫婦二人不得已，祗好允諾支付六
    百萬元。甲○○等人為取得現款，即將丙○○留下為質，由戊○○載乙○○○回
    家籌款；途中，戊○○恐旁人見狀起疑，先將乙○○○載至台南市○○○街「愛
    丁堡汽車賓館」二○三室內清洗整理，並令其在賓館內打電話籌錢；俟籌得三百
    三十萬元後，戊○○即押載乙○○○先至台南市○○街丙○○之弟姚聖彬處籌得
    一百五十萬元，另在丙○○住處拿得一百五十萬元，再至銀行提領三十萬元，乙○○○計籌得三百三十萬元後，即交與戊○○；於乙○○○以電話聯絡籌款期間
    ，戊○○又向乙○○○恫稱：「不准報案，否則，已跟蹤伊夫妻二人四、五天，
    且調查出伊子女就讀學校，如敢報案，就殺死其小孩」等語，致使乙○○○心生
    畏懼；戊○○取得右開款項後，遂將乙○○○載至台南縣新市○○道附近，在恫
    嚇其不准報案，要其在該處等候其夫丙○○後放其下車。戊○○返回上開工寮後
    ，竟僅交予甲○○三百萬元，侵吞其餘三十萬元。甲○○隨後即將其中一百五十
    萬元分予陳長盛、戊○○及該綽號「輝仔」之不詳姓名男子每人各五十萬元；並
    由戊○○於當日下午二時二十分許，押載丙○○至台南縣「遠東工專」附近公路
    旁釋放。丙○○旋自行搭計程車至新市○○道附近與乙○○○會合。戊○○於前
    揭強押丙○○夫婦得手八十萬元後，因將錢花用完畢，食髓知味，竟另萌生意圖
    為自己不法之所有，於八十三年九月二十五日晚上十一時許，打電話給丙○○夫
    婦，向其揚言：「上次要求六百萬元款項，不足部分要準備，若未依約付款，後
    果比上次嚴重」等語，致丙○○夫婦心生畏懼，向警方報案，並以願支付一百萬
    元，但先支付五十萬元佯為應允，戊○○於翌 (二十六）日晚上十一時許，再以
    電話聯絡將於一個半小時左右到達丙○○住處取款，嗣於八十三年九月二十七日
    凌晨一時許，戊○○到達丙○○夫婦住處時，經警當場逮獲，致恐嚇取財未遂（
    此部分業經判處有期徒刑六月確定）。警方並循線查獲前案，並在上開工寮查扣
    得甲○○等所有供犯罪所用之棉繩、膠布各乙捲及菜刀乙把，與查獲甲○○、己○○、陳長盛等人。
二、案經丙○○訴由台南市警察局第一、二分局移送臺灣臺南地方法院檢察署檢察官
    偵查起訴及移送併辦。
      理      由
一、訊據上訴人即被告己○○、戊○○均矢口否認有右開妨害自由犯行，被告己○○
    辯稱：伊固與告訴人丙○○間有債務糾紛，及於八十三年九月五日與被告甲○○
    、共同被告陳長盛 (通緝中）等人在高雄市○○路、凱旋路路口會合，並搭載至
    台南，直至晚間九時餘始離去等情；但伊於當日與甲○○等在高雄碰面是談甲○○欠伊其他金主之債務，至一起到台南，是要到台南看一件欲辦理二胎借款之房
    子，並非要討債，係甲○○主動提起欲幫忙處理丙○○之債務，但伊已拒絕，故
    伊先行離去，後來之事伊均不知情云云。被告戊○○辯稱：伊固有與被告甲○○
    於八十三年九月五日下午七時許，約在台南市○○路○段加油站前碰面，晚餐與
    被告甲○○、陳長盛、己○○等人在「唐榮超市」附近小吃店時，聽聞被告己○○與甲○○談議處理丙○○債務一事，被告甲○○並要其一同前去幫忙，被告己○○同時告知其等可在「唐榮超市」十二時打烊後去找丙○○後，於晚間十時許
    先行離去及其駕駛車號ＷＧ－六五二七自用小客車載被告甲○○、陳長盛及一不
    詳姓名成年男子等人至「唐榮超市」，在被告甲○○指揮下載告訴人丙○○、乙○○○等人至工寮，並載乙○○○至汽車賓館清洗及籌款，暨將乙○○○交付之
    錢全數交予被告甲○○，分得二十萬元等情；但伊事先原不知係何事，係被告甲○○於當日下午與伊聯絡說要買車，要伊開車至台南，抵台南約定地點後，甲○○說要等去找丙○○處理債務後才有錢買車，要伊載他們去；伊以為係以溫和手
    段處理債務，且祗負責開車，到丙○○家後，伊亦在車上等，在甲○○招手後，
    才將車開過去；載丙○○夫婦往魚塭寮途中，告訴人在車上沒呼救，亦未見有被
    綁，不知其係被押上車的；抵魚塭寮後，甲○○要伊回去接陳長盛，並買早點回
    去時，甲○○告知債務已處理好，要伊載乙○○○去拿錢，伊不知丙○○有被打
    ；又載乙○○○至賓館係其要求去的，乙○○○在賓館還稱這種事已有二、三次
    ，希能花點錢處理好，並要伊幫忙找人，伊留有呼叫器給乙○○○；事後，甲○○給伊之二十萬元，係要買車之車款，伊係冤枉云云。
二、經查：
    (1)右揭被告己○○、戊○○及共同被告甲○○、陳長盛、綽號「輝仔」之不詳姓
      名成年男子等人如何共同妨害自由等犯罪事實，已據被害人丙○○、乙○○○
      指訴綦詳，核與被告戊○○、甲○○於警訊、偵查或原審審理中之供述情節相
      符，且被告戊○○、甲○○所供述部分，經核亦屬吻合，並有被告戊○○經查
      獲後帶同警察至工寮內起獲綑綁被害人等所用之繩索、膠布、菜刀等扣案、及
      當時所攝照片十三幀在卷、暨被害人丙○○受傷之診斷證明書一紙在卷可資佐
      證。
    (2)依被告戊○○及甲○○等人押人之目的，係在代被告己○○索債，及上開扣案
      證物、告訴人受傷程度各節觀之，被告戊○○等人於妨害自由行為中有持槍(
      未獲案，有無殺傷力不明）、刀、及恐嚇等事實，應屬可信，況被告戊○○於
      警訊及偵查中就如何持槍、刀押人討債及如何恐嚇之犯罪事實，亦供認不諱，
      益證被害人之指訴被告等人妨害自由部分與事實相符。
    (3)共同被告甲○○允諾為被告己○○處理丙○○債務後，與己○○議定於八十三
      年九月五日上午十時許，在高雄市○○路、凱旋路路口與共同被告陳長盛會合
      後，三人同至台南午餐，己○○再於當日下午載甲○○等人至「唐榮超市」認
      清丙○○長相等事實，業據共同被告甲○○於原審時供述綦詳；俟被告甲○○
      聯繫被告戊○○於該日下午七時許抵達台南後，即與被告己○○同在「唐榮超
      市」附近小吃店晚餐時，被告戊○○聽聞被告己○○、甲○○等人商議處理細
      節，被告己○○並告知可於超市十二時許打烊後處理，復稱今日倘未能找到丙○○，改日再處理各節，復據被告戊○○供述在卷；是被告甲○○供稱係受被
      告己○○之託處理債務上述各節，殆無疑義。且縱被告己○○未實際參與右揭
      妨害自由等構成要件行為之實施，惟依其與被告甲○○等人在小吃店上開謀議
      過程，應足認其就以妨害自由等手段索債一節，已與被告甲○○、陳長盛等人
      有充分之意思聯絡；僅為圖東窗事發後得置身事外以避罪，推由被告甲○○等
      人實施而已。被告雖又辯稱其已將對於丙○○之債權讓與丁○○云云，丁○○
      於本院調查時亦證述有讓與之事實云云，惟丁○○供稱其向己○○購買六十台
      電動玩具，約六、七十萬元，約定如不做時，公司可回收七成至七成半，約做
      三、四個月被警沒收二十多台，要被告己○○回收，另借被告一百五十萬元，
      己○○是我上線，丙○○是己○○上線，己○○找丙○○出面處理機台，但未
      處理好，有與己○○寫協議書，協議書原本已遺失云云，而被告己○○供述丁○○投資六十台電動玩具約三十萬元，再投資一百五十萬元，共一百八十萬元
      ，二人所供不一，且丁○○供述協議書原本已遺失無從比對，依己○○、丁○○投資額不過一百八十萬元，協議書影本何以記載讓與八百五十萬元？是有無
      讓與債權之實非無疑義。況如已讓與債權，己○○何須自高雄協同甲○○等前
      來台南並至丙○○夫婦所經營之唐榮超市附近認清丙○○長相，同至上開超市
      附近之小吃店會商細節？故尚難以一紙協議書影本即認被告己○○已無參與本
      件妨害自由犯行之必要。
    (4)至被告戊○○於原審中及本院審理時辯稱：於警訊時之自白係遭警方刑求云云
      ，並於原審中聲請證人即與被告戊○○同往警局接受調查之計程司機徐武城證
      稱：「警察把戊○○帶到辦公室盡頭之房間內訊問，我被訊問之處距他被訊問
      地方很遠，故聽不見警察問他的聲音，但有聽到戊○○被打後痛苦在叫的聲音
      ，他叫了好幾次，持續了二、三分鐘，他叫了十幾聲；我有聽到警察在說，他
      被打的這樣都不講，可能不認識其他幾個人：：」等語 (見原審卷第二○一、
      二○二頁) ，及於八十三年九月二十七日羈押時，在看守所主張遭警方刑求而
      受有背部麻痺、胸口呼吸疼痛、手部腫痛、小腹會痛、右大腿酸痛等情，有台
      南看守所收容人傷勢原因自白書等在卷可憑 (見原審卷第五十九、六十頁) 。
      惟查證人即製作警訊筆錄之警員李進義、邱文鋒、秦白華等人於原審中已明確
      表示於製作警訊筆錄時未刑求乙情 (見原審卷第八十四頁反面－八十五頁反面
      ) ；況被告戊○○於偵查中前後八次之訊問，均未曾言及其於警訊中曾遭刑求
      之事，甚且於檢察官問其於警訊中之供述實在否，非但未曾供稱遭刑求，反而
      均供稱實在 (見偵查卷第十六頁反面、第三十五頁反面) ，或於八十三年九月
      三十日檢察官問其身體狀況如何，亦僅供稱「腰及背部會酸痛，其他無外傷，
      左臂擦傷是手銬銬的」云云，竟仍不如其於同年月二十七日在看守所時所主張
      係遭警方刑求所致 (見偵查卷第二十三頁反面) ，且被告戊○○於原審中所指
      稱之被刑求方法為「雙手、雙腳被綁住， (再) 用腳踢、用手肘打」 (見原審
      卷第八十五頁) ，然被告戊○○之身上竟無何外傷，顯均有違常情；準此，足
      見被告戊○○嗣後於原審中及本院審理時所為警訊中遭警方刑求乙節之辯解，
      純屬推卸刑責之詞，且證人徐武城所為上開證言，應亦屬附合被告戊○○辯解
      而為迴護之詞，均非屬事實，不足採信。
    綜上所述，足徵被告己○○、戊○○、甲○○與共同被告陳長盛、綽號「輝仔」
    之成年男子間，就如何妨害被害人丙○○、乙○○○之行動自由等犯行，罪證明
    確，被告己○○、戊○○否認犯罪均屬畏罪諉責之詞，無可採信，渠等妨害自由
    犯行均堪認定。
三、被告己○○、戊○○以妨害自由、恐嚇方法向告訴人索債，並毆傷告訴人，核渠
    等所為，係犯刑法第三百零二條第一項之以非法方法剝奪人之自由罪、及同法第
    二百七十七條第一項之普通傷害罪。被告己○○、戊○○、與甲○○（已判刑確
    定）、通緝中之共同被告陳長盛，及該綽號「輝仔」之不詳姓名成年男子間，有
    意思之聯絡或行為之分擔，均屬共同正犯。又被告等人一行為侵害丙○○、乙○○○二人之自由，係一行為觸犯二罪名為想像競合犯應從一重處斷；其等妨害自
    由犯行中之恐嚇、強制等行為，應為上開妨害自由罪所吸收，不另論罪。而渠等
    所犯之妨害自由罪、傷害罪間，有方法結果之牽連犯關係，應從一重之妨害自由
    罪論處。再查，被告己○○於八十年間因妨害自由案件，經本院判處有期徒刑三
    月確定，於八十年九月二十日執行完畢，有本院被告全國前案紀錄表在卷可證，
    其於五年內再犯本件有期徒刑以上之罪，為累犯，應依法遞行加重其刑。
四、原審法院認被告二人罪證明確，予以論罪科刑，固非無見，惟原判決就被告二人
    所犯妨害自由罪及傷害罪間，有方法結果之牽連犯關係，應從一重論處妨害自由
    罪，漏未論述；被告二人上訴意旨否認犯罪暨公訴人已就被告妨害自由部分起訴
    後，於上訴意旨改謂應係犯擄人勒贖罪嫌，雖均無可取，（公訴人上訴無理由詳
    後述）但原審此部份判決既有可議，自應由本院將原判決關於己○○及戊○○妨
    害自由（另被訴恐嚇取財罪已判決確定）部分均撤銷改判。爰審酌被告等人之素
    行，犯罪之動機及方法，所參與犯罪之程度、所生損害暨犯罪後態度等一切情狀
    ，分別量處被告己○○妨害自由罪有期徒刑一年十月，被告戊○○妨害自由罪有
    期徒刑二年，以示懲儆。
五、至扣案之空白記事簿，為被害人所有，已據被告戊○○於警訊中供明在卷，故不
    併予宣告沒收。另扣案之棉繩、膠布各一捲及菜刀一把，均為被告等人妨害自由
    犯行中綑綁或恐嚇被害人工具，即供犯罪所用之物，且係被告等人所有，亦據被
    告戊○○於警訊中供明，故均併予宣告沒收。
六、末查公訴人雖依被害人之聲請上訴意旨謂被告等人所為應係犯擄人勒贖罪嫌，惟
    按擄人勒贖罪嫌之成立，須行為人於主觀上有不法所有之意圖為前提。而被告己○○於偵查中已供稱：伊於七十八年間與告訴人丙○○投資經營賭博性電動玩具
    ，陸續投資約六百多萬元，當初雙方曾言明如不投資，告訴人願退還款項，後因
    政府公告查禁，伊無法經營，要求退還機台，告訴人不肯，伊投資一千三百多台
    ，每台依約定應退還五千元，被害人應退還伊六百八十五萬元等語；被害人丙○○雖於偵查中及本院審理中均否認與被告己○○間有債務糾紛，但亦供承其於七
    十六年間至七十九年間，以「三樂電子公司」經營賭博電動玩具，己○○確有投
    資，彼此有金錢往來，而己○○確曾投資丙○○三樂公司之電玩，不惟證人鄧文
    清、鄧博文、林孟裕、王憲章等在偵查中到庭結證屬實（見第一○九九九號偵卷
    第一一二至一一七頁），且有彼等四人所出具書面證明書在本院前審卷可按，足
    見己○○與被害人丙○○間確有債權債務關係存在，應堪認定，何況被告己○○
    確因於七十八年間與丙○○合夥投資賭博性電動玩具，後經政府命令公告查禁，
    己○○不願繼續經營，向丙○○要求退股取回投資款，為丙○○所拒，雙方發生
    債務糾紛，己○○因而夥同其他不詳姓名男子，於七十八年七月一日二十時許，
    至台南市○○路○段三二四號丙○○住處，向其索價不成，憤而要脅欲殺害丙○○，並毀損其住處物品，經臺灣臺南地方法院檢察署檢察官以七十八年度偵字第
    六七六二號案件起訴，臺灣臺南地方法院以七十九年度易字第六三號案件判決己○○有罪，己○○上訴本院，復經本院於八十年一月三十一日以七十九年度上易
    字第一五八二號案件判決有罪，並減刑判處有期徒刑三月確定在案，並於八十年
    九月二十日執行完畢，有相關卷證影本在卷可稽，二案有前因後果關係，堪認被
    告己○○所指無不法所有之意圖之辯解尚屬可信，從而本件足認係因被告己○○
    與被害人丙○○合夥經營賭博性電動玩具所衍生之債務糾紛，尚難認被告己○○
    有何不法所有之意圖，則被告戊○○受託代為討債，自亦無不法所有之意圖可言
    ，揆諸上開說明，被告己○○等人所為，尚不足構成擄人勒贖罪嫌之餘地，並予
    敘明。
據上論結，應依刑事訴訟法第三百六十九條第一項前段、第三百六十四條、第二百九
十九條第一項前段，刑法第二十八條、第三百零二條第一項、第二百七十七條、第五
十五條、第四十七條、第三十八條第一項第二款，罰金罰鍰提高標準條例第一條前段
，判決如主文。
本案經檢察官劉榮堂到庭執行職務。
中    華    民    國      八十九      年      一      月      二十      日
                                  臺灣高等法院臺南分院刑事第五庭
                                      審判長法官  楊    省    三
                                        法官  林    永    茂
                                            法官  蘇    重    信
右正本證明與原本無異。
如不服本判決，應於判決送達後十日內向本院提出上訴狀，其未敘述理由者並應於提
出上訴狀後十日內向本院補提理由書（應附繕本)。
                                      法院書記官  李    珍    鳳
中    華    民    國      八十九      年      一      月      二十四    日
本判決論罪科刑法條：
刑法第三百零二條第一項：私行拘禁或以其他非法方法，剝奪人之行動自由者，處五
                        年以下有期徒刑、拘役或三百元以下罰金。
                第二項：因而致人於死者，處無期徒刑或七年以上有期徒刑，致重
                        傷者，處三年以上十年以下有期徒刑。


司法院資訊處製作；財團法人民間司法改革基金會備份。
